【裁判字號】    97,重上,245
【裁判日期】    971008
【裁判案由】    確認買賣關係不存在等
【裁判全文】
臺灣高等法院民事判決                 97年度重上字第245號
上  訴  人  華南商業銀行股份有限公司
法定代理人  乙○○
訴訟代理人  侯水深律師
            張沐芝律師
被上 訴 人  戊○○
            庚○○
上二人共同
訴訟代理人  徐鈴茱律師
被上 訴 人  丙○○
訴訟代理人  吳宏城律師
複 代 理人  陳怡勝律師
被上 訴 人  皓克科技有限公司
法定代理人  己○○
訴訟代理人  盧孟蔚律師
上列當事人間確認買賣關係不存在等事件，上訴人對於中華民國
97年3月19日臺灣臺北地方法院96年度重訴字第756號第一審判決
提起上訴，並為訴之減縮，本院於97年9月24日言詞辯論終結，
判決如下：
    主      文
上訴駁回。
第二審訴訟費用由上訴人負擔。
    事實及理由
壹、程序方面
一、按訴之變更或追加，非經他造同意，不得為之。但第255條
    第1項第2款至第6款情形，不在此限；又被告於訴之變更或
    追加無異議，而為本案之言詞辯論者，視為同意變更或追加
    ，且為第二審程序所準用。民事訴訟法第446條第1項、第25
    5條第2項、第463條分別定有明文。查上訴人於民事上訴狀
    求為（一）原判決廢棄。（二）先位聲明：１、確認被上訴
    人戊○○、丙○○（下稱戊○○、丙○○）就如原判決附表
    一所示之土地及建物（下合簡稱附表一所示不動產），所為
    之買賣契約關係暨所有權移轉契約關係均不存在。２、丙○
    ○應將如附表一所示不動產於95年8月15日經台北市松山地
    政事務所以買賣為登記原因所為之所有權移轉登記予以塗銷
    。３、確認被上訴人庚○○、皓克科技有限公司（下稱庚○
    ○、皓克公司，與戊○○、丙○○合簡稱被上訴人）就如原
    判決附表二所示之土地及建物（下合簡稱附表二所示不動產
    ），所為之買賣契約關係暨所有權移轉契約關係均不存在。
    ４、皓克公司應將如附表二所示不動產於95年8月16日經台
    北縣汐止地政事務所以買賣為登記原因所為之所有權移轉登
    記予以塗銷。（三）第一備位聲明：１、戊○○、丙○○就
    如附表一所示不動產所為之贈與契約暨所有權移轉契約應予
    撤銷。２、丙○○應將如附表一所示不動產於95年8月15日
    經台北市松山地政事務所以買賣為登記原因所為之所有權移
    轉登記予以塗銷。３、庚○○、皓克公司就如附表二所示不
    動產所為之贈與契約暨所有權移轉契約應予撤銷。４、皓克
    公司應將如附表二所示不動產於95年8月16日經台北縣汐止
    地政事務所以買賣為登記原因所為之所有權移轉登記予以塗
    銷。（四）第二備位聲明：１、戊○○、丙○○就如附表一
    所示不動產所為之買賣契約暨所有權移轉契約應予撤銷。２
    、丙○○應將如附表一所示不動產於95年8月15日經台北市
    松山地政事務所以買賣為登記原因所為之所有權移轉登記予
    以塗銷。３、庚○○、皓克公司就如附表二所示不動產所為
    之買賣契約暨所有權移轉契約應予撤銷。４、皓克公司應將
    如附表二所示不動產於95年8月16日經台北縣汐止地政事務
    所以買賣為登記原因所為之所有權移轉登記予以塗銷（見本
    院卷一第16頁至18頁）；嗣減縮求為（一）原判決廢棄。（
    二）先位聲明：１、確認戊○○、丙○○就如附表一所示不
    動產所為之買賣契約關係暨所有權移轉契約關係不存在。２
    、丙○○應將如附表一所示不動產於95年8月15日經台北市
    松山地政事務所以買賣為登記原因所為之所有權移轉登記予
    以塗銷。３、確認庚○○、皓克公司就如附表二所示不動產
    所為之買賣契約關係暨所有權移轉契約關係均不存在。４、
    皓克公司應將如附表二所示不動產於95年8月16日經台北縣
    汐止地政事務所以買賣為登記原因所為之所有權移轉登記予
    以塗銷。（三）備位聲明：１、戊○○、丙○○就如附表一
    所示不動產所為之買賣契約暨所有權移轉契約應予撤銷。２
    、丙○○應將如附表一所示不動產於95年8月15日經台北市
    松山地政事務所以買賣為登記原因所為之所有權移轉登記予
    以塗銷。３、庚○○、皓克公司就如附表二所示不動產所為
    之買賣契約暨所有權移轉契約應予撤銷。４、皓克公司應將
    如附表二所示不動產於95年8月16日經台北縣汐止地政事務
    所以買賣為登記原因所為之所有權移轉登記予以塗銷（見本
    院卷一第43頁）；係屬減縮應受判決事項之聲明，且被上訴
    人對之無異議，而為本案之言詞辯論，應視為同意，先此敘
    明。
貳、實體方面
一、上訴人主張（關於減縮部分之原審主張不予贅載）：
（一）先位聲明部分：
      訴外人鼎容股份有限公司（下稱鼎容公司）陸續向伊借款
      35筆，合計新臺幣（下同）6805萬1804元，並有其餘信用
      狀墊款，而戊○○、庚○○分別為鼎容公司之董事、監察
      人，並分別為鼎容公司負責人鄧雲台之配偶與妹妹，及擔
      任鼎容公司上開借款之連帶保證人。惟鼎容公司負責人鄧
      雲台於民國95年8月1日發生退票，同年月11日即經票據交
      換所公告為拒絕往來戶，而該公司於95年8月間陷入經營
      困難，失去支付能力，且就原貸款亦僅繳息至95年8月15
      日，並開始與全體債權銀行協商還款方式而未成立，而伊
      已對鼎容公司、鄧雲台及被上訴人聲請發支付命令。惟伊
      持支付命令聲請對鼎容公司執行時，僅扣得2筆存款各為3
      萬9266元及1萬2543元，及拍賣股票得款4萬2538元，因此
      鼎容公司之資產顯不足以清償其負債。戊○○、庚○○明
      知鼎容公司財務狀況惡化，即將失去給付能力，而其等為
      鼎容公司之連帶保證人，必將為鼎容公司所負債務，代負
      履行責任。為脫免財產遭強制執行，戊○○竟於95年8月1
      5日將其所有如附表一所示不動產所有權以買賣為登記原
      因移轉予丙○○，庚○○則於95年8月16日將其所有如附
      表二所示不動產之所有權以買賣為登記原因移轉予皓克公
      司。而於移轉上開不動產之後，戊○○及庚○○所餘財產
      ，均不足以清償其等所負之債務。惟戊○○與丙○○間就
      附表一所示不動產之買賣合約書記載價金為5500萬元，僅
      提出丙○○為匯款名義人而匯款5396萬988元至上海商業
      儲蓄銀行（下稱「上海商銀」）之匯款單，其金額是否確
      係丙○○所支付，已有疑問，且就其差額之100餘萬元，
      更無法提出資金流向證明有借貸債權存在，故丙○○實際
      支付之金額與買賣合約書不符，自屬虛偽。至於庚○○與
      皓克公司間就附表二所示不動產之買賣合約書記載價金為
      300萬元，惟亦僅有皓克公司匯款22萬6105元至彰化商業
      銀行（下稱「彰化銀行」）之匯款單，而其餘之270餘萬
      元並無證據證明確已支付，故皓克公司實際支付之金額亦
      與買賣契約之記載不符。足見被上訴人間就上開附表一、
      二所示不動產之買賣，僅屬形式上之更名登記或係通謀虛
      偽意思表示，且係脫產之行為，以侵害債權人之債權為目
      的，有違善良風俗，均應認為無效，而無真實之買賣契約
      及不動產所有權移轉之物權契約存在。為此請求確認戊○
      ○與丙○○間，以及庚○○與皓克公司間，分別就附表一
      、二所示不動產之買賣關係暨所有權移轉登記關係均不存
      在。又上開買賣及物權移轉之法律關係既因無效而不存在
      ，基此而為之移轉登記，即應塗銷。故伊自得依民法第24
      2條規定，代位戊○○、庚○○，請求丙○○、皓克公司
      分別將附表一、二所示不動產所有權移轉記予以塗銷，回
      復為戊○○、庚○○所有等語。
（二）備位聲明部分：
      退而言之，縱認戊○○、丙○○間，以及庚○○與皓克公
      司間確有買賣契約，惟戊○○與丙○○迄未能提出買賣契
      約正本供核對，而皓克公司就其與庚○○間之買賣亦無法
      提出正本，且被上訴人所提出之不動產買賣合約書，關於
      必要之點內容均不盡相同。又戊○○與丙○○間之買賣契
      約標的不動產之合理價格應在6480萬元以上，戊○○並無
      立即面臨不動產將遭拍賣之時間壓力，即無必須急於以低
      於市價近1000萬元之價格出售不動產之理由。而其等嗣後
      曾於買賣合約標的中補列停車位，買價卻未調整；又私契
      約簽約日期竟在公契約日期之後，實屬違常。且就上述買
      賣價金與丙○○實際匯款金額差距之110萬元，戊○○及
      丙○○並無法證明其間事前即有借貸債權存在而足供抵銷
      上述價金，又即使確實有借貸債權存在，戊○○之行為亦
      屬獨厚普通債權人丙○○1人，致使其餘普通債權人受損
      ，仍屬詐害行為。又依國稅局財產所得資料顯示，丙○○
      應無一次支付5300餘萬元價款之資力，其實際支付之價格
      應與買賣契約所載不符，且其明知其買價低於市場甚多，
      又於不動產過戶後，仍允許戊○○繼續無償居住，足見丙
      ○○亦明知其行為有害於其他債權人。另庚○○與皓克公
      司間就附表二所示不動產之買賣價金為300萬元，未以匯
      款或開立票據方式支付，卻於契約註記95年8月7日付現24
      0萬元，同年月18日付現37萬餘元，而買賣契約書應由雙
      方及代書各留1份，惟各契約書中就手寫字跡卻完全相同
      ；又捨近求遠委託高雄之代書林弘炤代辦，僅收取區區
      2000元手續費，均有違常理。尤其皓克公司為一人公司，
      公司登記地址亦與主債務人鼎容公司在同棟樓房，而皓克
      公司於95年8月18日向第一商業銀行永春分行提現60萬元
      ，其中22萬餘元匯款至彰化銀行汐止分行庚○○帳戶，而
      其辦理之人卻係鼎容公司之會計人員甲○○，可知甲○○
      同時擔任皓克公司及鼎容公司之財務人員，2公司間彼此
      實係利害關係人，而皓克公司至多僅支付22萬餘元予庚○
      ○，至於其餘款項之受領及去向，庚○○均無法說明，顯
      見其餘款項之支付並非事實。從而，丙○○、皓克公司至
      少係以不相當之代價取得附表一、二所示不動產之所有權
      ，其行為有害於伊之債權，且其等均明知該情事，則伊亦
      得另以預備聲明，請求依民法第244條第2項之規定，撤銷
      被上訴人間之買賣契約及所有權移轉契約，並依同法第24
      2條規定代位戊○○、庚○○請求丙○○、皓克公司將附
      表一、二所示不動產所有權移轉登記予以塗銷，回復為戊
      ○○、庚○○所有等語。
二、被上訴人則以：
（一）戊○○、丙○○部分：
      伊於95年5月至7月間，因急用向丙○○陸續商借款項，前
      後共計約110萬元，而附表一所示不動產因當初曾向上海
      商銀辦理房屋貸款，每月須返還高達19萬餘元之貸款本息
      ，嗣伊因得知丙○○正有意購置新屋，始與丙○○約定，
      附表一所示不動產以5500萬元出售，由丙○○代償伊積欠
      上海商銀之房貸本息共計5396萬988元，而先前之110萬元
      借款，亦抵付價金之一部，且其餘借款債務，丙○○亦大
      方表示不再請求。而雙方於95年8月4日訂立契約時，係由
      同一人以複寫紙書立，其字跡及合約文字當然相同，並無
      任何虛偽之情事，且公契日期較私契為早，實務上並非無
      有，而本件僅差1日，上訴人執此即謂有詐害之情，實屬
      牽強。而附表一所示不動產包括車位在內雖約115坪，惟
      僅係鋼筋混凝土興建之中古屋，並非鋼骨大樓，而於本件
      買賣契約簽訂時即95年第3季中台北市信義區房屋之平均
      值為每坪37萬元上下，則契約約定之5500萬元價款，與市
      價並無不相當之情形，再考慮價格之決定更涉及買賣之意
      願、時間成本、仲介報酬，以及如因不能清償而遭法院拍
      賣時，其賣價將大幅下跌等因素，上訴人率指伊係以低於
      市價1/3之價格出售，應屬無據。至於上訴人指稱該不動
      產於96年4月16日仍係由鄧雲台居住云云，係以查封筆錄
      之記載為據，惟執行法院於查封當日並未進入屋內，無從
      確認仍係由鄧雲台居住，且戶籍登記僅係戶政機關之管理
      戶籍之行政登記事項，不得據此認定伊等間未履行點交義
      務。而戊○○另辯稱伊雖擔任鼎容公司之掛名董事，惟對
      於鼎容公司之經營及財務狀況並不清楚，亦未曾參與鼎容
      公司與債權人之協商，而伊於95年8月4日出售不動產時，
      鼎容公司亦尚未停止繳息，且伊係為清償具有優先權之上
      海商銀之抵押債權，對於上訴人之普通債權應無侵害可言
      ，上訴人主張撤銷，應無理由。又丙○○亦另抗辯依國稅
      局之財產清單資料顯示，伊並非無資力購買附表一所示不
      動產之人，而其購買附表一所示不動產時，既不知戊○○
      係上訴人借款債權之保證人，更不知戊○○是否有脫免保
      證人責任之意圖，則上訴人主張撤銷，與民法第244條第2
      項規定之要件不符，應屬無據等語。
（二）庚○○、皓克公司部分：
      伊等於95年8月4日就附表二所示不動產以300萬元之價格
      訂立之買賣契約，雙方就標的、價金、給付條件皆意思合
      致，自屬有效成立。而因庚○○急需現金，故皓克公司乃
      於95年8月7日付現240萬元，而第2期價金60萬元亦在皓克
      公司代為清償銀行房貸22萬6105元後，將餘額37萬3895元
      以現金交付，並無任何虛偽。且當時鼎容公司亦尚未停止
      繳息，並已努力清償，亦未經列為拒絕往來戶（經列為拒
      絕往來戶者係鄧雲台個人），而上訴人係遲至96年2月2日
      始以華吉存字第52號華南商業銀行函通知鼎容公司，表示
      該公司將列為拒絕往來戶，而伊等之買賣契約在之前早已
      成立。至於上訴人主張庚○○係至96年7月間始將戶籍遷
      出上開不動產云云，亦無從據以推論買賣契約係屬虛偽。
      而承辦代書林弘炤之業務範圍本不限於高雄，且其除收取
      簽約費用2000元外，後續另有登記代辦費，並無任何不尋
      常。上訴人主張在伊等間就上開不動產之買賣，係為脫免
      庚○○之保證人責任，對於伊等間就附表二所示不動產之
      買賣有何「通謀虛偽」，抑或「明知」而「惡意詐害」上
      訴人債權等構成要件，均不能舉證以實，則其請求確認買
      賣關係及所有權移轉關係不存在，及請求撤銷上開行為，
      及塗銷登記，應無理由。又皓克公司另抗辯伊係因契約正
      本於公司軼失，無法提出，始於原審提出代書持有之副本
      ，而買賣契約原不以訂立書面契約為必要，本件買賣契約
      確因意思表示合致而成立生效，即不因其未能提出正本而
      影響其效力。且皓克公司提出之副本與庚○○之正本間，
      僅註記有若干不同，內容無實質差異，而手寫註記之字跡
      相同，亦無何反常情事。且皓克公司確實於95年8月7日領
      取現款240萬元交付庚○○，及於95年8月18日領取60萬元
      ，將其中22萬6105元匯款至彰化銀行，餘款交由庚○○收
      訖。至於95年8月18日由甲○○辦理一事，係因皓克公司
      負責人己○○無暇處理，而委由上開友人代辦而已，上訴
      人以此逕指皓克公司與鼎容公司為利害關係人，與事實不
      符。更何況，皓克公司於簽約或履約時，對於庚○○、鼎
      容公司或其負責人鄧雲台之財務狀況，均不知情，亦無特
      殊情誼，上訴人對於皓克公司於受益時知悉其買賣行為有
      損害於上訴人之事實，並不能證明，僅以臆測之詞，否認
      皓克公司所取得之權利，其請求並無理由等語，資為抗辯
      。
三、本件經原審判決上訴人之訴駁回。上訴人就原審判決其敗訴
    部分提起上訴，減縮聲明為：（一）原判決廢棄。（二）先
    位聲明：１、確認戊○○、丙○○就如附表一所示不動產所
    為之買賣契約關係暨所有權移轉契約關係不存在。２、丙○
    ○應將如附表一所示不動產於95年8月15日經台北市松山地
    政事務所以買賣為登記原因所為之所有權移轉登記予以塗銷
    。３、確認庚○○、皓克公司就如附表二所示不動產所為之
    買賣契約關係暨所有權移轉契約關係均不存在。４、皓克公
    司應將如附表二所示不動產於95年8月16日經台北縣汐止地
    政事務所以買賣為登記原因所為之所有權移轉登記予以塗銷
    。（三）備位聲明：１、戊○○、丙○○就如附表一所示不
    動產所為之買賣契約暨所有權移轉契約應予撤銷。２、丙○
    ○應將如附表一所示不動產於95年8月15日經台北市松山地
    政事務所以買賣為登記原因所為之所有權移轉登記予以塗銷
    。３、庚○○、皓克公司就如附表二所示不動產所為之買賣
    契約暨所有權移轉契約應予撤銷。４、皓克公司應將如附表
    二所示不動產於95年8月16日經台北縣汐止地政事務所以買
    賣為登記原因所為之所有權移轉登記予以塗銷。被上訴人則
    聲明：上訴駁回。
四、兩造不爭執之事項
（一）鼎容公司陸續向上訴人借款35筆，合計6805萬1804元，並
      有其餘信用狀墊款，戊○○為鼎容公司負責人鄧雲台之配
      偶，同時為鼎容公司之董事，庚○○則為鄧雲台之妹妹，
      並同時為鼎容公司之監察人，其等均為鼎容公司向上訴人
      借款之連帶保證人，然鼎容公司僅繳息至95年8月15日，
      即未再依約清償。
（二）戊○○於95年8月15日將其所有如附表一所示不動產所有
      權以買賣為登記原因移轉予丙○○；庚○○則於95年8月1
      6日將其所有如附表二所示不動產所有權以買賣為登記原
      因移轉予皓克公司。
（三）上揭事實，並有臺灣臺北地方法院95年度促字第47761號
      支付命令、土地及建物登記謄本、臺北市松山地政事務所
      網路申領異動索引、臺北縣汐止地政事務所網路申領異動
      索引、不動產買賣契約書、不動產買賣合約書（以上均影
      本）附卷可稽（見原審卷第11至27頁、第73至79頁、第89
      至95頁、第101至106頁、第122至127頁、第157至162頁、
      本院卷第145頁至148頁、第165頁至170頁），堪信為真實
      。
五、本件之爭點如下：
（一）先位聲明部分
  １、戊○○與丙○○間，及庚○○與皓克公司間，分別就附表
      一、附表二所示不動產是否有買賣之真意？
  ２、上訴人本於債權人之地位，分別代位戊○○、庚○○請求
      丙○○、皓克公司就附表一、二所示不動產，塗銷所有權
      移轉登記，有無理由？
（二）備位聲明部分
  １、戊○○與丙○○間，及庚○○與皓克公司間，分別就上述
      附表一、二之買賣及移轉登記行為是否有民法第244條第2
      項所定之詐害行為？而被上訴人是否均明知有損害於上訴
      人權利之情事？
六、茲分別論述如下：
（一）上訴人主張戊○○與丙○○間，及庚○○與皓克公司間，
      就附表一、附表二所示不動產之買賣及所有權移轉登記行
      為係屬虛偽，並非有據：
  １、按第三人主張表意人與相對人通謀而為虛偽意思表示者，
      該第三人應負舉證之責，最高法院48年臺上字第29號判例
      著有明文。且民法第87條第1項所謂通謀虛偽意思表示，
      乃指表意人與相對人互相故意為非真意之表示而言，故相
      對人不僅須知表意人非真意，並須就表意人非真意之表示
      相與為非真意之合意，始為相當，若僅一方無欲為其意思
      表示所拘束之意，而表示與真意不符之意思者，尚不能指
      為通謀而為虛偽意思表示，在贈與或買賣契約，亦不能僅
      因契約當事人間有特殊親誼關係或價金之交付不實，其契
      約與常情不合等情，即謂該契約係通謀虛偽成立（最高法
      院86年度臺上字第3856號判決意旨參照）。
  ２、本件上訴人主張戊○○與丙○○間，就附表一所示不動產
      所成立之買賣及所有權移轉契約，係屬虛偽，為戊○○及
      丙○○所否認，並有其2人提出之不動產買賣契約書影本
      （見原審卷第101頁、第122頁），及該不動產之登記簿謄
      本原因事實欄之記載（見原審卷第17頁、20頁），以及丙
      ○○電匯共5396萬0988元至上海商銀承德分行戊○○帳戶
      之電匯單3紙、上海商銀房屋貸款95年7月份清償本息明細
      1紙、放款清償對帳單1紙在卷為證（見原審卷第107至109
      頁、第120頁至121頁）。上訴人雖以戊○○及丙○○均無
      法提出不動產買賣合約書之正本，而否認其真正。惟買賣
      契約並非要式行為，不以作成一定書面為必要，且上訴人
      係主張戊○○與丙○○通謀為虛偽之形式上買賣行為，亦
      即所指涉者係關於合約書所載內容之實質真正問題，並非
      指摘買賣合約書係經他人偽造，而文書內容之實質真實並
      不因所提出之書證是否為正本而有異，則縱使戊○○及丙
      ○○2人無法提出正本，惟其2人既均承認確有訂立合約之
      事實，即難僅以未提出正本即認其內容並非真實。
  ３、上訴人雖另主張戊○○與丙○○所提出之不動產買賣合約
      書，其內容不盡相同，且未記載停車位之合約書與已加註
      停車位之合約書價金相同，與常情未合云云。經查戊○○
      於原審提出合約書1份（見原審卷第122頁），而丙○○則
      提出2份合約書 (見原審卷第101頁、第157頁)為證，其中
      丙○○所提出之2份合約書中關於第1條第2項、第6條等內
      容固有不同，惟丙○○辯稱其有2份契約書，第1份為未定
      稿前之契約，第2份為定稿後之契約，則與戊○○所提出
      之契約內容一致，經核並無不符，該停車位部分應屬原先
      漏載，可堪認定，上訴人主張先後2份契約價金一致，有
      違常理云云，尚非可採。至於上訴人另又以丙○○提出之
      第2份不動產買賣合約書，與戊○○所持有之合約書，其
      手寫字樣均一致，而指摘有違常情，惟戊○○、丙○○辯
      稱其手寫字跡相同，係因2份合約書係複寫後再蓋印所致
      ，上訴人並不能證明有何不實，則其執此否認買賣之真正
      ，自屬無據。
  ４、至於上訴人另謂上開買賣及所有權移轉係屬形式上之更名
      登記，而該買賣契約所載之5500萬元價金中，依丙○○之
      資力，上述5396萬0988元是否確係其所支出，仍有可疑，
      且其差額之100餘萬元，戊○○與丙○○未能證明確有可
      供抵銷之借貸債權存在，足認係屬虛偽等語。惟經本院依
      上訴人之聲請函查丙○○95年度綜合所得稅各類所得資料
      及財產歸屬資料清單顯示，丙○○於當年之綜合所得額包
      含利息收入在內為234萬餘元，而財產部分除其依本件買
      賣所取得之附表一所示不動產（房地現值金額合計約3061
      萬餘元）外，另有投資700餘萬元（見本院卷一第197頁、
      198頁），而依上開年度綜合所得中包含兆豐國際商業銀
      行等金融機關當年度所給付合計約24萬元之利息及台灣土
      地銀行所給付之125餘萬元之營利收入，足見丙○○應有
      為數不低之銀行存款，且財產歸屬資料中關於投資數額與
      市場價值亦未必完全相等（該資料中就附表一所示不動產
      現值與實際買賣價格亦有近一倍之差距），以此而言，丙
      ○○並非不可能具有支付上開5396萬0988元價金資力之人
      ，而上訴人亦不能提出確實之證據，以證明上開款項並非
      丙○○所支出，其僅憑臆測而否認丙○○有支付上開買價
      之事實，實非可採。
  ５、至於戊○○與丙○○間買賣契約之價金中除上述5396萬09
      88元匯款外，其餘之103萬9012元，戊○○與丙○○辯稱
      係以丙○○先前借款予戊○○之債權抵銷，與上開不動產
      買賣契約書之記載相符（見原審卷第105頁、第126頁），
      而上訴人雖否認屬實，惟並未提出任何足供推斷其為虛偽
      之證據，已難認為盡其舉證之責任。雖上訴人復主張此部
      分責令伊負舉證責任，有失公平，應依民事訴訟法第277
      條但書之規定，由戊○○與丙○○就其等已支付借款之積
      極事實負舉證之責云云，惟戊○○、丙○○彼此間就借款
      債權之存在並無爭執，亦難以期待其等必須預慮與該法律
      關係無直接關係之任何第三人可能否認其法律關係之存在
      ，而預為保留證據以供舉證之用，且消極事實仍非絕無法
      證明，上訴人僅以其無法舉證消極事實，即認應由戊○○
      、丙○○就其間借款債權之存在負舉證責任，尚非有據。
      且查丙○○及戊○○如欲偽造借貸債權據以抵銷，自得就
      買賣價金之全額或大部分金額均載稱以既有債權抵銷即可
      ，何必僅記載佔價金中極小部分之100餘萬元係以既有借
      款債權抵償，卻就其餘之5000餘萬元鉅款仍然實際匯付。
      則上訴人僅以戊○○及丙○○未證明100餘萬元借款之存
      在，而否認該買賣契約之真實性，更屬無據。更何況，既
      然丙○○有匯款5000餘萬元價款之事實，而上訴人亦不能
      證明其為虛偽，則不論戊○○及丙○○間有無另以100餘
      萬元借款債權抵付價金之事實，均難認其買賣契約全部為
      虛偽。從而，上訴人請求確認戊○○與丙○○間就附表一
      所示不動產所訂立之買賣及所有權移轉契約均為虛偽，自
      屬無理由。
  ６、另就庚○○與皓克公司間之買賣契約部分，上訴人雖主張
      其為虛偽，亦為庚○○及皓克公司所否認，並提出不動產
      買賣契約書及存摺影本、匯款22萬6105元之匯款單為證（
      見原審卷第73頁至81頁）。而上訴人雖主張皓克公司無法
      提出契約正本，且其提出之副本與庚○○所提出之正本註
      記內容不同，手寫之字跡則完全相同，而否認其真實（見
      本院卷一第145頁、第165頁）。惟皓克公司辯稱相關註記
      原係登載於伊公司所持有之正本上，但已遺失，於本件所
      提出者均係複印自代書所持有者等語（見原審卷第244頁
      ），則核皓克公司所提出之影本如係複印同份手寫加註之
      契約書，其加註部分如係同一人所載，其筆跡自然亦相同
      ，尚難因此即認該契約係屬虛偽。且查，依上開匯款單所
      示，皓克公司確曾於95年8月18日匯款22萬6105元代償庚
      ○○對於彰化銀行之房屋貸款債權，而庚○○所提出之不
      動產買賣契約書中亦以手寫加註此部分代償房屋貸款金額
      係屬買賣價金之一部分（見原審卷第74頁），而上訴人更
      不否認有此匯款之事實。則皓克公司既然至少就該不動產
      買賣契約價金中，已實際上匯款22萬6105元，則即使上訴
      人就其餘無價金之支付均予否認，惟如該買賣契約全屬虛
      偽，即不應有部分價金之真實支付，是上訴人主張該買賣
      契約係屬通謀虛偽而為，亦難認為可採。
  ７、上訴人另又主張即使戊○○、庚○○將附表一、二所示不
      動產分別移轉與丙○○及皓克公司，並非通謀虛偽行為，
      亦得認為因丙○○、皓克公司實際上僅支付免除不動產物
      上負擔之金錢，即取得不動產所有權，形同戊○○、庚○
      ○將附表一、二所示不動產於扣除抵押債務後之殘值無償
      贈與丙○○、皓克公司，且係基於損害債權人之債權為目
      的，此一行為應認為違反民法第72條規定而無效云云。惟
      查上訴人既不能證明戊○○與丙○○間，及庚○○與皓克
      公司間之不動產買賣契約為虛偽，且丙○○、皓克公司亦
      已支付價金，縱使所支付者並非全額，甚或已免除部分價
      金之給付，亦僅屬戊○○、庚○○之其他債權人得否主張
      代位其2人，請求丙○○、皓克公司給付餘款而已，尚難
      執此即認被上訴人之上開行為係屬違背善良風俗而無效，
      是上訴人此部分主張亦非可採。
  ８、上訴人另主張戊○○並未依買賣契約第3條約定於95年8月
      20日交屋前將戶籍遷出附表一所示不動產，至96年4月13
      日始遷出，且於另案假處分強制執行程序於96年4月16日
      執行查封附表一所示不動產時，該處管理員仍稱該址係由
      鄧雲台居住；另庚○○亦未依其與皓克公司間之買賣契約
      第7條第3項前段約定，於點交前遷出設於附表二所示不動
      產之戶籍，至96年7月始遷出，而質疑上開契約之真實，
      並提出戶籍謄本2件及執行筆錄1件為證（見原審卷第213
      頁至第215頁）。惟姑不論戊○○否認附表一所示不動產
      於查封時仍係由鄧雲台居住之事實，而即使戊○○、庚○
      ○於移轉附表一、二所示不動產之所有權予丙○○及皓克
      公司後，未依買賣契約所示遷移戶籍，以及鼎容公司之負
      責人鄧雲台確實仍居住於附表一所示不動產，如戊○○、
      庚○○、鄧雲台係徵得丙○○及皓克公司之同意，而延後
      遷出者，本無不可，亦不影響其等買賣及所有權移轉行為
      之效力。又即使戊○○、庚○○及鄧雲台未經丙○○及皓
      克公司同意而遲未依約遷出戶籍及房屋之占有，亦僅係丙
      ○○、皓克公司得否主張戊○○、庚○○2人應負債務不
      履行之責任而已，尚難執此即推論被上訴人間之買賣契約
      及所有權移轉登記，均屬通謀虛偽之行為。
  ９、綜上，上訴人主張戊○○與丙○○間，以及庚○○與皓克
      公司間，分別就附表一、附表二所示不動產訂立之上開不
      動產買賣及所有權移轉契約均屬虛偽，而先位聲明請求確
      認其法律關係均不存在，並進而主張分別代位戊○○及庚
      ○○，請求丙○○、皓克公司塗銷不動產之移轉登記，經
      核均屬無理由。
（二）上訴人備位聲明主張撤銷戊○○與丙○○間，及庚○○與
      皓克公司間，就附表一、附表二所示不動產之買賣及所有
      權移轉登記行為及塗銷移轉登記，亦無理由：
  １、按債務人所為之無償行為，有害及債權者，債權人得聲請
      法院撤銷之。債務人所為之有償行為，於行為時明知有損
      害於債權人之權利者，以受益人於受益時亦知其情事者為
      限，債權人得聲請法院撤銷之。民法第244條第1項、第2
      項定有明文。上訴人主張戊○○與丙○○間，以及庚○○
      與皓克公司間，就附表一、二所示不動產而為之買賣契約
      縱非虛偽，亦屬詐害行為，伊得主張撤銷等語，為被上訴
      人所否認，經查被上訴人間就附表一、二所示不動產所定
      之買賣契約均屬有償行為，則依上開說明，上訴人即應證
      明戊○○、庚○○於行為時明知有害於其債權，且丙○○
      及皓克公司於受益時均知其情事，始得主張撤銷。
  ２、而就戊○○與丙○○間之買賣契約及所有權移轉行為，上
      訴人主張戊○○係以低於市價之價格而出售予丙○○，而
      經原審依上訴人聲請函請正聯國際不動產估價師事務所就
      附表一所示不動產包含機械式車位2個於95年8月間之交易
      價格進行鑑定，其鑑定價格結論認為：「本案經比較法及
      收益法評估後決定房地比較價格為每坪598,800元，車位
      比較價格為每位2,000,000元；收益價格為每坪577,547元
      ，車位收益價格為每位1,690,932元，其於加權平均及整
      數化後，房地單價為每坪588,000元，車位單價為1,845,0
      00元，總價為64,812,600元」，此有該事務所97年2月4日
      九七正聯國際估字第0802001號函附估價報告書在卷可稽
      （見原審卷第229頁、外放證物估價報告書第28頁）。其
      鑑定價格雖超過戊○○與丙○○間買賣契約總價5500萬元
      ，惟承辦本次鑑定之鑑定人丁○○則於本院證稱本件附表
      一所示不動產之屋齡5.5年，在該地區中屬於較新之中古
      屋，其鑑定之價格係95年8月合理之成交價，如以一般市
      場之開價而言，當時合理之議價空間約為一成至一成半。
      但如未經過仲介，價格可能低一些，而如賣方急於出售，
      其價格會再低一些，至於當時如該不動產以其鑑定之價格
      ，是否即得售出，其因素甚多，尚難確定等語（見本院卷
      一第209頁至210頁）。則上開估價報告書所估總價與本件
      買賣總價之差距981萬2600元（64,812,600－55,000,000
      ），約為鑑定價格之15%。再依估價報告書第11頁之記載
      ，附表一所示不動產所處地段內，95年度中古屋約在每坪
      500,000至650,000之間，則系爭標的物在95年間，其交易
      價格若在5535萬元（500,000元103.95坪＋1,690,000元
      車位收益價格2個車位）至7094萬元（650,000元103.
      95坪＋1,690,000元車位收益價格2個車位）之間，應均
      屬合理，而其合理之最低價格僅略高於本件買賣總價35萬
      元，約為鑑定價格0.5%。而戊○○就該不動產每月須負擔
      約19萬元之貸款本息，有清償本息明細在卷（見原審卷第
      120頁），且為上訴人所不爭執，則戊○○顧及貸款本息
      繳納壓力，及如無力繳納時，上開不動產經強制執行拍賣
      程序，可能面臨減價拍賣而遭受更大之損失，因而於本件
      買賣過程中給予較大之議價空間，難認有何不合理。且其
      買賣總價即使稍低於鑑定之合理成交價，惟影響買賣價格
      之決定，除單純之合理價格外，尚須考慮市場景氣、賣方
      資金壓力及時間成本等等因素，均可能導致實際成交價格
      與鑑定價格有所差距。且上開鑑定人丁○○既證稱在當時
      以其估計之合理成交價是否即得順利售出，亦無法肯定，
      何況上開鑑定價格顯然亦未審酌如不動產進入強制執行程
      序時，其可能之拍定價格。而如本件買賣總價與不動產經
      抵押債權人強制執行拍賣時可能之拍定價格，並無顯著落
      差，即難認為戊○○所為係損害上訴人等普通債權人之行
      為。又丙○○亦係以與合理成交價差距並非顯著之總價向
      戊○○購買上開不動產，更難認其當然知悉上訴人所指戊
      ○○所為係有損害債權人權利之情事。至於上訴人主張最
      高限額抵押權設定之最高限額金額即為市價，丙○○應屬
      知情云云，惟對於最高限額抵押設定之金額即當然為市價
      乙節，上訴人並未舉證以實，且抵押權設定時與實際處分
      時之不動產價格亦可能變動，加以買賣雙方於交易時之折
      衝議價，更可能對成交價格發生顯著影響，則上訴人僅以
      丙○○買受不動產之總價低於抵押權設定之最高限額，即
      認為其應知悉有損害債權人之情事，更無可採。而上訴人
      既不能證明丙○○於受益時知悉戊○○積欠上訴人債權，
      且其買賣行為有損及債權人之權利，即與上開撤銷權行使
      之要件，並不相符。
  ３、至於上訴人另主張戊○○及丙○○所訂立之私契日期在公
      契之後，且就買賣總價中除丙○○匯款代償抵押債權之53
      96萬0988元外，其餘之100餘萬元並未舉證證明確有足以
      抵銷之借貸關係存在，而即使存在，戊○○將不動產賣予
      丙○○，亦屬獨厚丙○○單一債權人，仍屬詐害其他債權
      人之行為。且該不動產於移轉所有權後仍由戊○○、鄧雲
      台占用，丙○○所取得者僅係無管理、使用權限之所有權
      ，亦應認係明知以不相當之代價取得其權利云云。惟查本
      件公契僅早於私契1日，且公契日期較早，經驗上亦非絕
      無可能，無從以此推論契約有無詐偽情事。又丙○○匯款
      5396萬0988元代償戊○○之抵押貸款，既屬事實，而剩餘
      之100餘萬元，僅占買賣總價不足2%，顯屬通常交易磋商
      過程中可能之議價折讓範圍，則如戊○○及丙○○之間並
      無任何足以抵付價金之既存債權，卻就5500萬元總價之中
      逾98%均實際支付，而僅就不足2%部分虛偽記載以不存在
      之借貸債權抵付，實與常理不符。而如丙○○係於買賣契
      約訂立後始未支付上開100餘萬元尾款，即使確如上訴人
      所主張者，丙○○對於戊○○並無足以抵銷借款債權存在
      ，則亦僅屬戊○○得請求丙○○繼續履行，並得由債權人
      代位主張而已，尚難認為丙○○係以不相當之代價取得所
      有權並明知有損害債權人之情事。且戊○○將所有之不動
      產出售予既有借款之債權人丙○○，只要其價格非顯不相
      當，則其積極財產減少同時，債務亦減少，尚難認為對於
      其他債權人有何詐害情事（最高法院51年台上字第302號
      判例、55年台上字第2839號判例參照）。至於附表一所示
      不動產於所有權移轉後，戊○○及鄧雲台是否未遷出戶籍
      及占有，亦僅屬丙○○是否主張戊○○應負契約責任之問
      題，已如前述，更無從認為丙○○取得該不動產所有權所
      支付之對價並不相當。從而，上訴人主張丙○○係以低價
      購買附表一所示不動產而明知有損於上訴人之債權云云，
      核屬無據，其依據民法第244條第2項規定，請求撤銷戊○
      ○與丙○○間之買賣契約與所有權移轉契約，併塗銷所有
      權移轉登記，核非有據。
  ４、其次，關於上訴人主張撤銷庚○○與皓克公司間買賣契約
      及所有權移轉行為部分，係以皓克公司迄未提出契約正本
      ，而其所提出之影本與庚○○所提出之契約正本並不相同
      ，且交付現金日期之手寫部分字跡完全相同，又捨近求遠
      由高雄之代書辦理，而僅收取2000元費用，有違常理。且
      皓克公司就買賣總價300萬元中僅22萬6105元確有匯款之
      證明，其餘價款不能證明業已交付。又皓克公司址設於鼎
      容公司同棟大樓，且皓克公司匯款22萬6105元至彰化銀行
      汐止分行庚○○帳戶時，係由鼎容公司之會計甲○○前往
      辦理，足見皓克公司與鼎容公司間有利害關係等情為據，
      而庚○○與皓克公司則予否認，並以前詞置辯。經查，皓
      克公司所提出之影本係複印自代書之契約書，其加註部分
      與庚○○所持有之正本，係同一人所記載者，非無可能性
      ，從而其筆跡相同，但註記內容不同（見本院卷一第145
      頁、第165頁之不動產買賣契約書），即無何不符常理之
      處，已如前述。且皓克公司既曾依契約匯款22萬6105元為
      上訴人所不爭執，則2份契約書之筆跡及註記內容是否相
      同，與買賣總價是否不相當，即無任何關聯。其次，除上
      述22萬6105元之匯款外，其餘買賣價金依皓克公司所提出
      之不動產買賣契約書之手寫註記部分所示，庚○○於95年
      8月7日收受240萬元，並於95年8月18日皓克公司代償彰化
      銀行房貸22萬6105元，餘款37萬3895元現金支付，並有皓
      克公司提出之記載分別於95年8月7日及95年8月18日各提
      款240萬元、60萬元之存摺、匯款單及現金支出傳票在卷
      可稽（見本院卷一第171頁至173頁），互核並無不符。而
      經原審函查第一商業銀行永春分行關於該240萬元現款提
      領後之去向，亦經復稱未發現該筆現金提領後又轉匯至其
      他帳戶（見原審卷第207頁該分行96年11月13日一永春字
      第167號函），亦可佐證皓克公司主張該款已支付予庚○
      ○，非無可信。至於本件承辦之代書縱使設事務所於高雄
      ，未必不能辦理台北之案件，而所收取之簽約手續費依合
      約所載固為雙方各1000元（見原審卷第94頁），但未必已
      無其他規費，又即使係因與訂約當事人相識而僅收低廉之
      費用，亦難以推論其所代辦之簽約行為有何詐偽之情，上
      訴人此部分指摘，更無可取。
  ５、至於上訴人主張總價300萬元中，高達240萬元付現，未採
      匯款或開票方式，或於代書見證時當場支付，其餘60萬元
      之支付方式亦與金融實務不符，且庚○○亦不能交付收受
      現款後之去向，有違常情云云，惟240萬元現款雖非小額
      ，惟如以千元紙鈔支付，亦非數量體積龐大至難以攜行，
      更何況皓克公司確有於契約書所載日期提領相同數額之現
      款，且有庚○○於契約書中簽收之記載，即屬可信。至於
      上訴人主張買賣總價中另外之60萬元，其中22萬6105元由
      皓克公司以匯款代償庚○○之房屋貸款，其餘37萬3895元
      付現等經過，亦違反金融實務云云，惟並未提出任何具體
      反證，徒憑空言臆測，實無可採。又庚○○辯稱其收受皓
      克公司之現款後，已供生活上所需而支用等語，雖未就此
      提出任何證據，惟庚○○未能積極說明現款流向，或者確
      如其所述，係供生活花用，縱非事實，亦僅係庚○○是否
      另有隱匿現金財產之情事而已，並非即得推認其根本未曾
      收受上開現款。至於上訴人另謂皓克公司與鼎容公司址設
      同棟大樓，且皓克公司負責人己○○及庚○○均為台東人
      ，又皓克公司指派前往辦理22萬6105元匯款之人員甲○○
      ，同時亦為鼎容公司之會計，足見皓克公司與鼎容公司為
      利害關係人等語，固有不動產登記簿謄本、戶籍謄本、皓
      克公司匯款申請書回條及鼎容公司之資產負債表在卷可按
      （見原審卷第26頁、第55頁、本院卷一第172頁、第182頁
      ），惟皓克公司則辯稱係因匯款當日伊公司負責人己○○
      有事無暇處理，而委由友人即甲○○前往辦理等語。經查
      皓克公司及鼎容公司址設同棟大樓，及皓克公司之負責人
      與庚○○均係台東人，是否因此雙方當然即屬熟識，已難
      遽行論定，又即使其等於事前確實相識，而皓克公司負責
      人因此委託亦受僱於鼎容公司之甲○○前往辦理匯款，亦
      非不可能，且匯款係屬事實，尚難因此即認為當然係屬虛
      偽之行為，或有何詐害債權人之情事。再退而言之，本件
      上訴人既不能證明皓克公司與庚○○間之買賣契約係屬虛
      偽，亦未主張其買賣總價300萬元與標的物之客觀價值有
      何顯不相當之情形，則縱使皓克公司就該買賣契約之約定
      總價中，僅曾匯款22萬6105元，其餘款項均未實際支付，
      經核亦僅係皓克公司仍對庚○○負有再為給付之義務，而
      庚○○之債權人或亦得主張代位庚○○請求皓克公司給付
      而已，亦非因此即得認為庚○○與皓克公司間就上開不動
      產所訂立總價為300萬元之買賣契約及所有權移轉行為，
      係屬詐害行為。從而，上訴人備位聲明主張庚○○與皓克
      公司間，就附表二所示不動產所為之買賣及不動產所有權
      移轉行為，係屬損害債權人權利之詐害行為，請求撤銷，
      並代位庚○○請求皓克公司塗銷移轉登記，亦無理由。
七、綜上所述，上訴人先位聲明請求確認被上訴人間就附表一、
    二所示不動產之上述買賣、所有權移轉契約關係不存在及請
    求塗銷移轉登記，以及備位聲請請求撤銷上開買賣及所有權
    移轉行為並塗銷移轉登記，經核均非有據，被上訴人所辯，
    尚堪採信。則原審因而為上訴人敗訴之判決，並無不合。上
    訴意旨指摘原判決不當，求予廢棄改判，為無理由，應予駁
    回。
八、本件事證已臻明確，至於未論述之爭點；兩造其餘之攻擊或
    防禦方法；未經援用之證據，經本院斟酌後，認為均不足以
    影響本判決之結果，自無一一詳予論駁之必要，併此敘明。
九、據上論結，本件上訴為無理由，依民事訴訟法第449條第1項
    、第78條，判決如主文。
中    華    民    國    97    年    10   月      8   日
                  民事第十四庭
                        審判長法  官  張  蘭
                              法  官  鄭純惠
                              法  官  黃麟倫
正本係照原本作成。
如不服本判決，應於收受送達後20日內向本院提出上訴書狀，其
未表明上訴理由者，應於提出上訴後20日內向本院補提理由書狀
（均須按他造當事人之人數附繕本）上訴時應提出委任律師或具
有律師資格之人之委任狀；委任有律師資格者，另應附具律師資
格證書及釋明委任人與受任人有民事訴訟法第466條之1第1項但
書或第2項（詳附註）所定關係之釋明文書影本。
中    華    民    國    97    年    10    月    8     日
                              書記官  王敬端
附註：
民事訴訟法第466條之1（第1項、第2項）：
對於第二審判決上訴，上訴人應委任律師為訴訟代理人。但上訴
人或其他法定代理人具有律師資格者，不在此限。
上訴人之配偶、三親等內之血親、二親等內之姻親，或上訴人為
法人、中央或地方機關時，其所屬專任人員具有律師資格並經法
院認為適當者，亦得為第三審訴訟代理人。


司法院資訊處製作；財團法人民間司法改革基金會備份。
